【裁判字號】    97,破,57
【裁判日期】    970806
【裁判案由】    宣告破產
【裁判全文】
臺灣臺中地方法院民事裁定         97年度破字第57號
聲  請  人  甲○○即郭美惠
聲  請  人  乙○○
上聲請人宣告破產事件，本院裁定如下：
    主    文
聲請駁回。
聲請程序費用由聲請人負擔。
    理    由
一、本件聲請意旨略以：聲請人甲○○、乙○○係母女關係，聲
    請人甲○○與夫離婚後，為獨力扶養聲請人乙○○，以借貸
    維生，誤信損友成立旭鴻貿易公司擔任負責人，經營進口貿
    易，詎料因整個經濟大環境急速惡化，兼受匯差損失，致由
    大陸及國外地區進口之商品全面滯銷。而聲請人甲○○為創
    設公司及公司營運所需乃向債權銀行借貸，先後申辦信用卡
    借貸、消費借貸，及擔任聲請人乙○○及訴外人羅傳之助學
    貸款之連帶保證人，並提供不動產設定抵押債權等方式，分
    別向銀行等債權人貸款，得款全部投注公司營運外，又聽信
    友人建議，以聲請人甲○○及乙○○名義申辦汽車貸款購入
    車輛各乙輛。詎命運乖違，不但房屋遭債權人強制執行拍賣
    ，購入之汽車亦遭友人騙走，所貸得之金錢仍無法挽回公司
    。而聲請人乙○○因不忍見聲請人甲○○操慮，為挽救公司
    與維持家計勞碌奔波，或以自己名義為購車人、借款人，或
    任聲請人甲○○主持之旭鴻貿易公司借貸保證人，或提供名
    下不動產向銀行抵押貸款等方式，將借得之款項，除部分支
    用日常生活，其餘大部分交與聲請人甲○○投注旭鴻貿易公
    司營運開支外，另聲請人乙○○為繼續完成學業亦向銀行申
    辦助學貸款，截至97年5月20日聲請人甲○○所負債務有消
    費借貸6,772,000元、連帶保證債務478,000元、車貸債務25
    ,913 元、房貸債務2,985,000元、信用卡債務585,121元（
    含中華商業銀行讓與台灣金融資產公司16,000元）、民間債
    務416,319元，合計高達11,262,425元；聲請人乙○○所負
    債務有助學貸款246,000元（本年度應開始還款）、現金卡
    債務17,000元、消費借貸債務786,000元、房貸債務2,074,0
    00元、車貸債務642,894元、連帶保證債務2,609,000元、9
    4年度房屋稅5,692元、滯納金853元、94年度地價稅5,529元
    ，合計高達6,123,968元。而聲請人乙○○目前無固定工作
    、聲請人甲○○現任晶華昌貿易有限公司業務員，每月收入
    不固定，但勉強可維繫聲請人母女2人生活，聲請人甲○○
    現有現金30萬元，聲請人乙○○現有現金10萬元，除此之外
    並無其他資產，聲請人之資產已不能清理債務，符合破產形
    式要件，現有現金可充作破產財團，聲請人等並願自行負擔
    生活費，不列入破產財團費用計算預先扣除，本件有破產宣
    告之實益及必要。又聲請人為母女關係，背景、事由大致相
    同，且各人背負債務亦彼此牽連，爰依破產法規定，聲請合
    併宣告聲請人2人破產等語。
二、按破產者，係對於債務人不能清償債務者宣告之，法院就破
    產之聲請，得依職權為必要之調查，破產法第57條及第63條
    第2項分別定有明文。經法院調查結果，認為債務人並無財
    產，則破產財團無法能構成；或者破產財團雖得成立，然其
    破產財團之財產，不足清償財團費用及財團債務時，依破產
    法第148條規定之意旨，應以無宣告破產之實益，而裁定駁
    回破產宣告之聲請（參照最高法院86年度台抗字第479號、
    台灣高等法院85年度抗字第3057號裁定）。次按財團費用包
    括破產財團之管理變價及分配所生之費用、破產債權人
    共同利益所需審判上之費用、破產管理人之報酬，及破
    產人及其家屬之必要生活費及喪葬費，視為財團費用。而財
    團債務包括破產管理人關於破產財團所為行為而生之債務
    、破產管理人為破產財團請求履行雙務契約所生之債務，
    或因破產宣告後應履行雙務契約而生之債務、為破產財團
    無因管理所生之債務，及因破產財團不當得利所生之債務
    。另財團費用及財團債務，應先於破產債權，隨時由破產財
    團清償之，破產法第95條、第96條、第97條亦分別定有明文
    。
三、本件聲請人甲○○、乙○○分別主張積欠債務11,262,425元
    、6,123,968元，聲請人甲○○現有財產30萬元，聲請人乙
    ○○現有財產10萬元等情，固提出債權人名稱及地址總表、
    財團法人金融聯合徵信中心當事人綜合信用報告、財政部臺
    灣省南區國稅局95年度綜合所得稅各類所得資料清單、財政
    部南區國稅局財產歸屬資料清單、債權人催討函文、玉山商
    業銀行西屯分行本行支票12萬元、台灣中小企業銀行東高雄
    分行本行支票18萬元、台中民權路郵局台中福安郵局本局支
    票10萬元（以上均影本）等為證。本院就破產之聲請自得依
    職權為必要之調查，以探究聲請人有無符合破產之要件。
四、經本院向聲請人之債權銀行函查聲請人所積欠之債務結果（
    除中國信託商業銀行股份有限公司、匯豐國際商業銀行股份
    有限公司、怡富資產有限公司等尚未函覆外）得知聲請人甲
    ○○積欠臺灣銀行鳳山分行283,879元、金陽信資產管理股
    份有限公司455,781元及利息、違約金、兆豐國際商業銀行
    股份有限公司98,166元、裕融企業股份有限公司29,000元及
    利息違約金、臺灣中小企業銀行股份有限公司924,486元、
    臺灣銀行股份有限公司245,204元、寰辰資產管理股份有限
    公司349,277元、國泰世華商業銀行股份有限公司195,515元
    。聲請人乙○○積欠裕融企業股份有限公司29,000元及利息
    違約金、慶豐商業銀行股份有限公司1,720,080元、臺灣銀
    行股份有限公司245,204元、新裕資產管理股份有限公司425
    ,679 元、台新國際商業銀行股份有限公司14,061元、聯邦
    商業銀行股份有限公司441,233元、臺灣新光商業銀行股份
    有限公司784,115元。則聲請人甲○○、乙○○所積欠上開
    銀行之債務分別總計約為2,581,308元、3,659,372元。
五、本院依職權查詢聲請人之財產總歸戶資料，僅聲請人甲○○
    名下尚有1998年份日產汽車1部，聲請人乙○○名下則無財
    產。另依聲請人所提出之95年度綜合所得稅各類所得資料清
    單，可知於95年度聲請人甲○○有5萬元之租賃所得及68,01
    0元之財產交易、聲請人乙○○於95年度僅有40,174元薪資
    收入及92,052元之財產交易。
六、按債務人不能清償債務者，依本法所規定和解或破產程序，
    清理其債務。債務人停止支付者，推定其為不能清償。破產
    法第1條定有明文。職是，破產制度在於調和債務人重生機
    能及債權人權益保障。倘有其他替代機制，更能為適當處理
    時，即無藉由宣告破產之必要性，始得衡平當事人之利益，
    否則任由債務人聲請破產，以免除絕大部分之債務，將該損
    失轉嫁於債權人，甚至由社會大眾承擔，顯非破產法立法之
    本意。是本院依據前揭所查明之債務與財產情況，參照聲請
    人之工作能力與債權人之利益，並斟酌社會之公益，以認定
    本件是否聲請破產之原因存在。經查：
  (一)聲請人甲○○、乙○○分別為46年7月3日、71年11月22日出
    生，年歲51、26，正值壯年、青年，而聲請人亦未陳明有何
    身體殘缺，抑或其他情事致無法繼續工作，則依上述條件下
    觀察，聲請人2人既值青壯年，且身體健全，復無未能工作
    之情事，聲請人甲○○復自承現任晶華昌貿易有限公司業務
    員，則計算至勞動基準法所定勞工強制退休年齡60歲止，聲
    請人2人之勞動年數仍有9年、34年。準此，就聲請人2人之
    年齡而言，其具有相當之工作能力甚明。職是，聲請人2人
    既然分別有30萬元、10萬元之資產及相當之工作能力，就其
    等自陳所積欠之債務11,262,425元、6,123,968元，以工作
    期間分攤償還，在客觀上並無不能清償債務之理。遑論聲請
    人2人自承有諸多債務係同一背景事由，互為連帶保證，或
    相牽連，於清償後即得同時併為免除之。又聲請人於聲請時
    原主張其2人共有現金30萬元，嗣本院通知補正聲請人各有
    現金多少時，聲請人於97年6月18日提出聲請人甲○○名下
    30萬元、聲請人乙○○名下10萬元之銀行、郵局支票，前後
    未足1月即可累積10萬元之現金，則其等稱無還款能力已然
    生疑。
  (二)聲請人雖具狀陳述自行負擔必要生活費之優先扣除權利。然
    破產財團之財產應優先清償財團費用及財團債務，財團費用
    包括破產人及其家屬之必要生活費。而破產人及其家屬之必
    要生活費用之支出，為保障生存權所必需，非聲請人所能任
    意拋棄，則為支付聲請人及其家屬之必要生活費用，破產財
    團之組成，勢必益形減少，致無法支付相關破產程序費用，
    即依據各級法院辦案期限實施要點第2點第2項規定，破產事
    件件之辦案期限為2年，則聲請人於破產期間仍須支出個人
    必要生活費用無疑，其必要生活費之計算方式有二：1.依據
    行政院勞工委員會96年7月1日公告修正後之最低基本工資每
    月17,280元，聲請人應支出之個人生活費用為414,720元（
    計算式；17,280元×24月=414,720元）。2.依據行政院主計
    處95年度台灣地區平均每人每月消費支出為17,425元計算，
    聲請人於2年期間應支出之個人生活費用為418,200元（計算
    式：17,425元×24月=418,200元）。至於申報所得稅之有關
    個人免稅額，僅為申報所得稅之扣除依據，非個人所須之基
    本生活支出，以目前之物價水準，個人免稅額實難支應生活
    支出，故本院自不宜以所得稅之個人免稅額，作為必要生活
    費用之計算基礎。且本件如宣告聲請人破產聲請人尚須支付
    破產管理人之報酬，監察人之報酬及破產程序進行所需支出
    之費用，諸如破產管理人應清查、整理債務人之財產狀況，
    並編造債權表及資產、召開債權人會議、行使其他權限等，
    無一不以破產財團之財產支出。而破產管理人之報酬，通常
    依案件之繁簡須費數萬元至數十萬元不等，本件雖較為單純
    ，然破產管理人亦應有相當之報酬，衡以聲請人甲○○、乙
    ○○縱分別有現金30萬元、10萬元之財產，於扣除上開財團
    費用後，已無餘額可供構成破產財團，自無法清償破產債權
    ，實無法開始進行破產程序，揆諸破產法第148條規定之旨
    趣及最高法院86年度台抗字第479號裁定意旨，本件聲請人2
    人聲請宣告破產即無實益，要無宣告破產徒生耗費之必要，
    自與首揭破產制度之本旨不合。從而，聲請人2人所為本件
    破產宣告之聲請，均為無理由，應予駁回。
七、末按，我國之破產法制，不論係債務人為法人抑或自然人，
    債務種類亦不問信用貸款或一般商業上借貸，凡符合破產要
    件者，均適用同一破產程序。然破產程序對於向銀行辦理信
    用貸款、消費貸款之自然人而言，該法制無法妥適因應並符
    合債務人、債權人之需求。尤其就本件而論，聲請人積欠者
    大多為信用卡、消費貸款等債務，債權人亦多為金融機構，
    其相較於其他，法律關係較為單純，倘依現行破產法為逕債
    務清理，對於債務人方面，將受有失權之不利益。就債權人
    以觀，恐因程序繁瑣，將使破產財團之資源耗費於其中，使
    債權人受償可能性降低。有鑒於現今負債者激增，已衍生為
    社會問題，為使負債者得依一定之程序清理其債務，以調整
    其與債權人及其他利害關係人之權利義務關係，保障債權人
    之公平受償，並謀求負債者經濟生活之更生及社會經濟之健
    全發展，立法院制定消費者債務清理條例，96年7月11日公
    布，97年4月11日生效施行，是聲請人於該法生效施行後，
    經由該條例獲得更生之機會。又債權銀行金陽信資產管理股
    份有限公司、兆豐國際商業銀行股份有限公司、臺灣中小企
    業銀行股份有限公司、臺灣銀行股份有限公司、國泰世華商
    業銀行股份有限公司、慶豐商業銀行股份有限公司、聯邦商
    業銀行股份有限公司、臺灣新光商業銀行股份有限公司均具
    狀表示不同意聲請人為破產之宣告，故參酌消費者債務清理
    條例之立法精神，諸如考量債務人生存權保障，兼衡以債權
    人利益，預防債務人道德危機等，凡與現行破產法不相違背
    者，法院於依職權裁量有無宣告破產之必要性時，得併為參
    酌，附此敘明。
八、依破產法第5條、民事訴訟法第95條、第78條，裁定如主文
    。
中    華    民    國    97    年    8      月    6    日
                  民事第三庭    法  官  謝慧敏
正本係照原本作成。
如不服本裁定應於送達後10日內向本院提出抗告狀，並繳納抗告
費新臺幣1000元。
中    華    民    國    97    年     8     月     6    日
                                書記官


司法院資訊處製作；財團法人民間司法改革基金會備份。
